【裁判字號】    97,訴,6505
【裁判日期】    980226
【裁判案由】    侵權行為損害賠償
【裁判全文】
臺灣臺北地方法院民事判決              97年度訴字第6505號
原      告  乙○○
訴訟代理人  黃育勳律師
被      告  甲  ○
上列當事人間請求侵權行為損害賠償事件，本院於中華民國98年
2月5日言詞辯論終結，判決如下：
    主  文
被告應給付原告新臺幣貳拾萬元，及自民國九十五年八月十六日
起至清償日止，按年息百分之五計算之利息。
原告其餘之訴駁回。
訴訟費用由被告負擔二十五分之一，其餘由原告負擔。
本判決第一項得假執行。但被告以新臺幣貳拾萬元為原告預供擔
保後，得免為假執行。
原告其餘假執行之聲請駁回。
    事實及理由
甲、程序方面：
    被告甲○經合法通知，未於言詞辯論期日到場，核無民事訴
    訟法第386條所列各款情形。被告雖具狀請假，惟其理由係
    本件相關刑事案件臺灣高等法院訂於98年2月11日宣判，為
    釐清先決事項，請求本院另定期日云云，然按刑事判決所為
    事實之認定，於為獨立民事訴訟之裁判時本不受其拘束，是
    被告請假之理由，難認為正當，爰依原告乙○○之聲請，由
    其一造辯論而為判決。
乙、實體方面：
一、原告主張：兩造均係立法委員，被告於民國94年11月18日下
    午1時許，於立法院議場外，明知當時媒體眾多，竟基於公
    然侮辱之犯意，侮辱原告：「真是無恥、真的」、「真是無
    恥」，並以：「你長得那麼醜，你是美女嗎？你不要丟臉了
    ，你是美女嗎？你醜成這個樣子，用最低標準來看也是很醜
    」等語，經現場眾多媒體連續數日報導，依一般人之社會通
    念，客觀上已達公然侮辱程度，妨害原告之名譽權及人格尊
    嚴，致原告受有精神上損害，被告上開行為，經原告提出告
    訴後，並經臺灣臺北地方法院檢察署檢察官以95年度偵字第
    8856號、95年度偵字第14328號案件，認被告涉犯妨害名譽
    罪嫌而起訴後，由本院刑事庭以95年度易字第1615號案件判
    處被告罪刑在案。爰依侵權行為之法律關係請求被告賠償非
    財產上損害新臺幣（下同）500萬元。並聲明：(一)被告應給
    付原告500萬元及自起訴狀繕本送達翌日起至清償日止按年
    息5％計算之利息；(二)願供擔保，請准宣告假執行。
二、被告則以：被告當時欲進入立法院議場邀約訴外人謝長廷即
    當時行政院院長共同接受測謊，原告、訴外人王淑慧及其助
    理於當日先通知媒體在場守候，復高舉書寫「白賊毅」字句
    之氣球並進而戳破，諷刺被告說謊，及「害我們二個美女必
    須撩落去」等言詞激怒被告並阻擾被告進入立法院議場，被
    告前述言詞僅基於維護執行立委職權（進入議場）及防衛名
    譽所生，並非故意為之，且屬意見表達，符合刑法第311條
    第1款、第3款之自衛、自辯及合理評論原則而得免責，亦符
    合刑法第23條之正當防衛而阻卻違法；另由原告先前曾遭訴
    外人李敖當眾稱其無恥及醜八怪，卻未提起任何民刑事訴訟
    ，可見原告應未受有損害。又縱使原告受有損害，如前述，
    實係因原告自身行為致被告反擊所致，原告就此亦與有過失
    等語，資為抗辯。並聲明：(一)原告之訴及其假執行之聲請均
    駁回；(二)如受不利判決，願供擔保請准宣告免為假執行。
三、兩造不爭執事項：
  (一)兩造均為立法委員，被告於94年11月間因與謝長廷產生口角
    風波，欲邀請謝長廷前往調查局共同接受測謊，於94年11月
    18日下午1時許，被告於立法院議場外遇見原告、王淑慧及
    多名記者在場。被告對原告表示勿干擾後，復向原告表示「
    真是無恥、真的」、「真是無恥」等語，嗣經訴外人王淑慧
    反問：「什麼叫無恥」，乙○○稱：「誰無恥，誰無恥」，
    王淑慧又稱：「無恥是沒有牙齒，我們牙齒都這麼水，什麼
    沒有牙齒」，乙○○繼稱：「你看，你害我們二個美女必須
    『撩落去』（台語）」等語後，被告乃對原告質問稱：「你
    是美女嗎」，經原告回答：「對啊！」，被告復陳稱：「你
    長得那麼醜，你是美女嗎？你不要丟臉了，你是美女嗎？你
    醜成這個樣子，用最低標準來看也是很醜」等語。
  (三)被告因上開行為，業經本院刑事庭以95年度易字第1615號案
    件判處罪刑在案，臺灣高等法院以97年上易字第2276號刑事
    案件為審理（臺灣高等法院嗣於本件言詞辯論終結後之98年
    2 月11日判決被告無罪）。
四、得心證之理由：
    原告主張被告侵害其名譽，應賠償其非財產上之損害等情，
    為被告所否認，並以前開情詞置辯，是本件之爭點厥為：(一)
    被告上開言論是否侵害原告名譽而構成侵權行為？(二)如是，
    則原告得請求賠償範圍為何？(三)被告抗辯原告與有過失，是
    否可採？茲析述如次：
  (一)被告上開言論是否侵害原告名譽而構成侵權行為？
  1.按因故意或過失，不法侵害他人之權利者，負損害賠償責任
    ，民法第184條第1項前段定有明文。又所謂名譽，乃指人格
    之社會評價，而所謂侵害名譽，係指貶損他人人格在社會之
    評價而言。另社會之評價具多元性，外貌亦屬其中，且重視
    外貌，亦屬社會通念，此由目前美容整型或治療禿頭等業者
    充斥市場，不少消費者趨之若鶩之景象自明。是被告所為「
    你長得那麼醜」及「你醜成這個樣子，用最低標準來看也是
    很醜」之言論，依一般社會通念，顯在指稱原告長相醜陋，
    對原告之外貌為負面之評斷，已足貶損社會對原告人格之評
    價，而屬損害原告名譽之陳述。
  2.被告雖抗辯其所為符合刑法第311條所定以善意發表言論，
    因自衛、自辯或保護合法之利益者，及對於可受公評之事由
    ，而為適當評論之不罰的免責要件云云。惟所謂「以善意發
    表言論」係指非出於惡意而發表言論，表意人只要係針對公
    益有關之事提出其主觀意見或評論，而非以損害他人名譽為
    唯一目的者，即可推定表意人係出於善意；又因自衛、自辯
    或保護合法之利益之需，固得善意發表自衛性或自辯性之言
    論，然此等言論並非毫無限制，應侷限於自衛或自辯之必要
    限度內，倘假自衛或自辯之名而公然侮辱他人，自不該當免
    責之要件；再所謂可受公評之事，應以事件之性質及其與社
    會公眾之關係而定，例如大眾傳播媒體之報導或評論、法院
    之判決，均為可受公評之事，且表意人應就該等事務，對於
    具體事實有合理之懷疑或推理，而依其個人主觀之價值判斷
    ，公平合理地提出主觀之評論意見，並非出於毫無根據之濫
    罵批評，始得謂為適當之評論，並非謂只要係公眾人物，即
    有任人辱罵而不得主張其名譽權之容忍義務。核被告對原告
    所為「你長得那麼醜」及「你醜成這個樣子，用最低標準來
    看也是很醜」等語，並未見有何自衛性或自辯性之內容，顯
    然逾越自衛或自辯之必要限度，且原告身為立法委員，其外
    貌顯與公共利益無關，是否屬可受公評之事由，即非無疑，
    況被告所言顯為毫無根據之濫罵，並非適當，亦難認非以損
    害原告名譽為唯一目的，洵非善意。被告上開所辯，要非可
    採。
  3.被告復抗辯其所為屬正當防衛，得阻卻違法云云。惟所謂正
    當防衛，係指對於現在不法之侵害，出於防衛自己或他人權
    利之行為而言。本件被告雖提出事發當時媒體拍攝照片（見
    本院卷第26頁），而抗辯原告先通知媒體在場等候，並高舉
    「白賊毅」氣球，以刺破氣球行動劇方式阻撓被告進入議場
    等語，縱認被告所稱原告刺破書有「白賊毅」氣球等情為真
    ，原告上開所為究屬意見之表達或為不法之侵害，尚非無疑
    ，而自該照片以觀，兩造係並列於各媒體記者前交談，則被
    告所稱原告之不法侵害是否仍屬「現在」，或業已成為過去
    ，亦非無疑。況被告所為上開言論，係毫無根據之濫罵，並
    未見有何自衛性或自辯性之內容，已如上述，亦難評價為防
    衛自己權利之行為。被告是項所辯，要不足採。
  4.被告另以原告先前曾遭李敖當眾稱其無恥及醜八怪，卻未提
    起任何民刑事訴訟，而認原告應未受有損害云云。惟原告是
    否就遭李敖當眾稱其無恥及醜八怪一事提起訴訟，核屬原告
    是否行使訴訟權之自由，被告逕自推論原告未受有損害，尚
    非有據， 洵難為被告有利之認定。
  5.綜上，被告上開言論之「你長得那麼醜」及「你醜成這個樣
    子，用最低標準來看也是很醜」部分，侵害原告之名譽，構
    成侵權行為。
  (二)原告得請求損害賠償之範圍：
    按人格權受侵害時，以法律有特別規定者為限，得請求損害
    賠償或慰撫金；不法侵害他人之身體、健康、名譽、自由、
    信用、隱私、貞操、或不法侵害其他人格法益而情節重大者
    ，被害人雖非財產上之損害，亦得請求賠償相當之金額。其
    名譽被侵害者，並得請求回復名譽之適當處分，民法第18條
    及第195條第1項分別定有明文。又慰撫金之核給標準，應斟
    酌雙方身分、地位及經濟狀況及其他各種情形核定之，最高
    法院亦著有76年台上字第1908號判例可資參照。本件被告侵
    害原告之名譽，已如上述，原告依上揭規定訴請被告賠償精
    神痛苦之慰撫金，自屬有據。本院審酌原告原告為女性立法
    委員，名下有坐落臺北市北投區之房地、汽車3,311C.C.乙
    部、彰化商業銀行股份有限公司股票10萬股、陽信商業銀行
    股份有限公司股票1萬1,140股及富邦金融控股股份有限公司
    股票1萬1,790股，94年利息、營利及立法院薪資等所得計3
    百餘萬元，有財政部臺北市國稅局財產歸屬及94年度綜合所
    得稅各類所得資料清單附卷可稽（見本院95年度附民字第31
    1號第7頁至第9頁），而被告為極具高知名度之媒體評論員
    兼立法委員，經濟能力亦應非差等一切情狀，認為原告訴請
    被告給付之慰撫金金額，於20萬元之範圍內為適當。
  (三)被告抗辯原告與有過失，是否可採？
    按損害之發生或擴大，被害人與有過失者，法院得減輕賠償
    金額或免除之，民法第217條第1項固定有明文。惟被害人是
    否與有過失，應以被害人之行為是否與損害之發生或擴大有
    相當因果關係為斷。而所謂相當因果關係，係以行為人之行
    為所造成之客觀存在事實，依經驗法則，可認通常均可能發
    生同樣損害之結果而言；如有此同一條件存在，通常不必皆
    發生此損害之結果，則該條件與結果並不相當，即無相當因
    果關係。本件原告縱有被告所稱之上開行為，然可能遭對方
    一笑置之或提出告訴，不必然如本件遭被告侵害名譽，即原
    告所為與損害之發生，並無相當因果關係。是被告抗辯原告
    與有過失，委無足採。
五、綜上所述，被告侵害原告之名譽，而構成侵權行為，原告訴
    請被告給付慰撫金金額於20萬元之範圍內為適當，且被告所
    辯，俱不足採。從而，原告本於侵權行為之法律關係，請求
    被告給付20萬元，及自起訴狀繕本送達翌日即95年8月16日
    起至清償日止，按年息5％計算之利息，為有理由，應予准
    許，逾此範圍之請求則無理由，應予駁回。
六、本件所命被告給付之金額，未逾50萬元，爰依民事訴訟法第
    389條第1項第5款規定，就原告勝訴部分，依職權宣告假執
    行。又被告陳明願供擔保，請准宣告免為假執行，核無不合
    ，爰酌定如主文第4項所示相當之擔保金額宣告之。至原告
    敗訴部分，其假執行之聲請亦失所附麗，爰併駁回之。
七、本件事證已臻明確，兩造其餘攻擊防禦方法及所提之證據，
    核與判決結果無影響，爰不一一加以論述，附此敘明。
八、訴訟費用負擔之依據：民事訴訟法第79條。
中    華    民    國    98    年    2     月    26    日
                  民事第四庭  審判長法  官  周祖民
                                    法  官  鄧德倩
                                    法  官  賴武志
以上正本係照原本作成
如對本判決上訴，須於判決送達後20日內向本院提出上訴狀
中    華    民    國    98    年    2     月    26    日
                                    書記官  施若娟


司法院資訊處製作；財團法人民間司法改革基金會備份。
